【裁判字號】    94,重上更(一),84
【裁判日期】    950127
【裁判案由】    返還土地
【裁判全文】
臺灣高等法院民事判決              94年度重上更(一)字第84號
上  訴  人  庚○○
            壬○○
            己○○
            丁○○
            卯○○
            午○○
            徐蔡謹慧
            乙○○○
共      同
訴訟代理人  宋志衡    律師
被  上訴人  癸○○
            丑○○
            子○○
            巳○○
            寅○○
            戊○○
            辰○○
            辛○○
            丙○○○
            甲○○○
            （以上10人為蔡同盟承受訴訟人）
共      同
訴訟代理人  劉  楷    律師
            黃欣欣    律師
上列當事人間返還土地事件，上訴人對於中華民國92年2 月17日
臺灣桃園地方法院90年度重訴字第114 號第一審判決提起上訴，
經最高法院發回更審，被上訴人為訴之變更，本院於95年1 月17
日言詞辯論終結，判決如下：
    主  文
上訴人應將坐落桃園縣桃園市○○段一八五地號土地依附圖所示
甲、乙部分面積辦理分割，並將附圖所示乙部分土地所有權移轉
登記予被上訴人。
第二審及發回前第三審訴訟費用由上訴人負擔。
    事實及理由
一、按在第二審為訴之變更或追加，非經他造同意，不得為之，
    但民事訴訟法第255條第1項第2款至第6款情形，不在此限；
    又請求之基礎事實同一者，縱於訴狀送達後，原告仍得將原
    訴變更或追加他訴，無須得被告同意，此觀民事訴訟法第44
    6條第1項及第255條第1項第2款規定自明。 被上訴人之被繼
    承人蔡同盟（按蔡同盟於民國94年3 月27日死亡，由被上訴
    人於同年4月20日共同聲明承受訴訟-最高法院卷49頁）於原
    審係依土地分管協議書（下稱系爭協議書）請求上訴人庚○
    ○、己○○、丁○○應將坐落桃園縣桃園市○○段185 地號
    土地，面積4213平方公尺，應有部分各萬分之一○七四；上
    訴人壬○○、卯○○應有部分各萬分之一○七三；上訴人徐
    蔡謹慧、午○○應有部分各萬分之一一五八；上訴人乙○○
    ○應有部分萬分之二三一六，各移轉百分之三○．七四所有
    權登記予蔡同盟；嗣被上訴人於本院依系爭協議書變更聲明
    為上訴人應將如附圖所示乙部分土地（即坐落桃園縣桃園市
    ○○段185地號土地中與同段175地號土地相鄰之1308平方公
    尺部分）分割，並辦理所有權移轉登記予被上訴人（本院更
    (一)卷79頁），經核被上訴人前後二聲明均係本於系爭協議書
    為請求，請求之基礎事實同一，依上述說明，無庸得上訴人
    同意，應准被上訴人為訴之變更，合先敘明。
二、被上訴人主張：蔡同盟為上訴人之被繼承人蔡阿福之長兄，
    42年間政府實施耕地放領，兄弟二人雖分別承領以自己名義
    所承租之農地，即蔡同盟承領坐落桃園市○○○段下埔子小
    段1-4地號（重測後為桃園市○○段205地號、面積1040平方
     公尺，下稱1-4地號）及同小段2地號（嗣因分割增加2-5地
    號，重測後為桃園市○○段208、207地號，面積合計7978平
    方公尺，下稱2地號）土地，蔡阿福承領同小段12地號（ 重
    測後為桃園市○○段185號、 面積4171平方公尺，下稱12地
    號）及同小段21地號（重測後為桃園市○○段175地號， 面
    積4198平方公尺，下稱21地號）土地，惟仍維持共耕共食關
    係。51年間兄弟分家，原以抽籤方式決定分耕之土地，因抽
    籤所得土地與放領登記名義人不一，乃於67年8 月28日簽訂
    土地交換所有權契約書（下稱土地交換契約書），由蔡同盟
    取得1-4地號及21地號土地，蔡阿福取得2地號及12地號土地
    ，因蔡同盟取得之土地面積較承領土地面積短少3,780 平方
    公尺（0.3897甲），雙方乃於68年6 月11日簽訂系爭協議書
    ，約定12地號土地內靠同段21地號土地之0.1335甲部分（即
    系爭協議書附圖所示紅色部分即附圖所示乙部分，下稱系爭
    土地）為蔡同盟所有，蔡阿福於農地能分割時，即應無條件
    辦理產權過戶手續。嗣農業發展條例已修正為農地得以分割
    移轉，詎上訴人於蔡阿福死亡，並就系爭土地辦理繼承及分
    割登記後，竟拒不辦理移轉登記系爭土地所有權予被上訴人
    。爰依系爭協議書之約定，求為命上訴人應將如附圖所示乙
    部分土地（即坐落桃園市○○段185地號土地中與同段175地
    號土地相鄰之1308平方公尺部分）分割並辦理所有權移轉登
    記予被上訴人（原審依被上訴人變更聲明前之請求判命上訴
    人庚○○、己○○、丁○○應將坐落桃園市○○段185 地號
    土地，面積4213平方公尺，所有權應有部分各萬分之一○七
    四；上訴人壬○○、卯○○應有部分各萬分之一○七三；上
    訴人徐蔡謹慧、午○○應有部分各萬分之一一五八；上訴人
    乙○○○應有部分萬分之二三一六，各移轉百分之三○．七
    四登記予被上訴人，上訴人不服提起上訴，並變更聲明如上
    ）。
三、上訴人則以：系爭土地係蔡阿福於42年間依法放領而取得，
    迄蔡阿福死亡時，所有權登記並未異動過，且一直在蔡阿福
    占有管領中。被上訴人就系爭土地在放領之初即為兄弟2 人
    所共有並登記為蔡阿福名義之事實並未舉證證明。蔡同盟、
    蔡阿福係各自承領自己向地主李榮芳承租之耕地，就系爭土
    地並無分管協議存在。系爭協議書係偽造，不得作為被上訴
    人享有權利之證據。上訴人庚○○、己○○係在不知系爭協
    議書係偽造情況下，遭蔡同盟詐騙而簽訂協議書，業已撤銷
    該意思表示等語，資為抗辯，並聲明：被上訴人變更之訴駁
    回。
四、被上訴人主張伊等被繼承人蔡同盟為上訴人被繼承人蔡阿福
    之長兄，42年間政府實施耕地放領，兄弟2 人分別承領以自
    己名義所承租之農地，即蔡同盟承領1-4及2地號土地，蔡阿
    福承領12及21地號土地；蔡同盟及蔡阿福於67年8 月28日簽
    訂土地交換契約書，由蔡同盟取得1-4及21地號土地， 蔡阿
    福取得2及12地號土地；蔡阿福死亡後，上訴人已就2及12地
    號土地辦畢繼承及分割登記之事實，業據提出土地登記謄本
    、戶籍謄本及交換所有權移轉契約書為證（原審卷41-46、5
    9-62頁），且為上訴人所不爭執，自堪信為真實。
五、被上訴人另主張蔡同盟與蔡阿福於42年間分別承領上開土地
    後，仍維持共耕共食關係，51年間兄弟分家，原以抽籤方式
    決定分耕之土地，因抽籤所得土地與放領登記名義人不一，
    雙方於67年8 月28日簽訂土地交換契約書，因蔡同盟取得之
    土地面積較承領土地面積短少3,780平方公尺 （0.3897甲）
    ，雙方乃於68年6 月11日簽訂系爭協議書，約定系爭土地為
    蔡同盟所有，蔡阿福於農地能分割時，應無條件辦理產權過
    戶手續等語，雖為上訴人所否認，並以前開情詞置辯，惟查
    ：
  (一)被上訴人主張蔡同盟與蔡阿福於68年6 月11日簽訂系爭協議
    書約定：「一、曾由甲方（蔡阿福）之名義取得土地坐落桃
    園市○○○段下埔子12地號土地計0.4300甲之內靠同所21地
    號之土地0.1335甲之部分（如圖著紅色）係屬乙方（蔡同盟
    ）所有並分管耕作是實。二、茲因適逢農業發展條例之規定
    ，其農地不得細分，故暫由甲方（蔡阿福）之名義保留之，
    嗣後如能分割時甲方（蔡阿福）無條件分割出0.1335甲土地
    辦理產權過戶予乙方（蔡同盟）取得所有權，…」等語，業
    據提出土地分管協議書為證（原審卷10-11、202-204頁），
    並經證人即代書趙世壕證稱：「（提示土地分管協議書，後
    面署名見證人，是否為你所為？）是的」，「（為何當時簽
    署為趙世豪？）我一般的簽名都是如此簽」、「（這件土地
    分管協議書的始末？）當時蔡同盟與蔡阿福來我的事務所簽
    署這份土地分管協議書，係由我代筆，我口述內容由兩造確
    認後，拿章出來由我蓋章。當時就有拿出這份實測圖」等語
    （原審卷91頁）；另系爭協議書所載蔡同盟分耕應得土地部
    分係由蔡同盟耕作，迄蔡同盟於94年間死亡，長達40餘年之
    事實，亦據上訴人庚○○自認及證人即里長呂賡連證述在卷
    ，且為其餘上訴人所不爭執（原審卷73、74頁），並經原審
    勘驗現場屬實，製有勘驗筆錄可憑 （原審卷108-109頁），
    自堪信為真實。
  (二)上訴人雖辯稱蔡同盟及蔡阿福早於38年間即分別設立戶籍自
    任戶長，系爭土地係蔡阿福於42年間依法放領取得，並非蔡
    同盟與蔡阿福共有而登記蔡阿福名義，亦無分管協議存在，
    系爭協議書係偽造云云，惟查蔡阿福與蔡同盟原同住在桃園
    鎮中埔里埔子364號，蔡阿福於51年3 月2日始遷至桃園鎮中
    埔里埔子367-1號， 而蔡同盟係於52年12月18日始遷至桃園
    鎮中埔里埔子366-2號，有戶籍謄本可參（本院重上卷95-97
    、113-115頁），且蔡阿福於42年間承領上開土地後， 其名
    下應納之田賦仍一併由蔡同盟繳納，亦有被上訴人提出之田
    賦實物通知單可稽（本院重上卷116-118頁）； 另蔡同盟與
    蔡阿福原係同戶兄弟，蔡同盟自始在系爭土地承租耕作，本
    應以自己名義依實施耕者有其田條例辦理耕地承領，惟因雙
    方係親兄弟，約定由戶長蔡阿福為承租之登記名義人，並於
    土地放領時依當時土地造冊資料而放領登記為蔡阿福名義，
    核與常情無違。又蔡同盟固不否認42年間耕地放領時，其與
    蔡阿福係分別以自己名義承領所承租之農地（本院重上卷73
    -84頁），惟主張此非謂兄弟已各自單獨取得承領之農地，2
    兄弟仍維持共耕共食之生活型態，迨51年間，2 兄弟始正式
    分家分耕，並在親族前抽籤決定分耕之土地，因雙方抽籤耕
    作之土地與土地實際登記名義人有出入，2人遂於67年8月28
    日交換土地等情，亦有上訴人不爭執真正之土地交換契約書
    可稽，足見蔡同盟與蔡阿福確曾就各自承領之耕地交換所有
    權屬實，然因土地交換結果，致蔡同盟名下之土地面積減少
    ，有蔡同盟提出之附表及土地交換前後面積變動說明可證（
    本院重上卷72、13 1-13 2、137頁），加以系爭土地長期係
    由蔡同盟耕作，蔡同盟與蔡阿福為避免系爭土地之權利歸屬
    發生糾紛，乃於68年6 月11日訂立系爭協議書載明上開緣由
    ，亦符合事理之常。再佐以(1)系爭土地地目為田，依修正前
    農業發展條例第30條前段規定：「每宗耕地不得分割及移轉
    為共有」，兩造於訂立系爭協議書時確受此法條限制而不能
    辦理分割移轉；(2)系爭土地係由蔡同盟繼續耕作長達40餘年
    ，倘當初係各自承領土地及耕作，蔡阿福豈可能任由蔡同盟
    在系爭土地耕作長達40餘年而不爭執；(3)上訴人庚○○、己
    ○○於蔡阿福於86年12月5 日死亡後，曾簽立協議書載明：
    「一乙方（庚○○、己○○）承認渠等先父蔡阿福於68年 6
    月11日與蔡同盟所訂土地分管協議書事為真，並願切實履行
    ，且本項之協議書乃本協議書之一部份。二爰因乙方（庚○
    ○、己○○）先父蔡阿福於86年12月5 日死亡，依法業已辦
    理繼承登記完竣，有鑑於前項契約所定返還甲方（蔡同盟）
    持分乃乙方之義務，自願按項協議所定面積0.1335甲（換算
    承分割為1294點84平方公尺，依乙方（庚○○、己○○）現
    有之登記比例登記返還予甲方。．．．．」等語（原審卷63
    -64頁）， 上訴人庚○○、己○○先已自認該協議書為真正
    （原審卷73頁），嗣又執詞係遭詐騙抗辯撤回所為意思表示
    云云，惟其等就遭詐騙之情並未舉證以實其說，難予採信等
    情，益見系爭協議書應為真正，上訴人之上開抗辯，並不可
    採。
  (三)系爭協議書上蔡阿福之印文經送請憲兵學校鑑定結果雖認與
    上訴人不爭執真正之土地交換契約書上所蓋蔡阿福之印文不
    能吻合，有該校91年8月21日（91） 執正字第4920號函可稽
    （原審卷179-185頁）， 憲兵學校認定印文不相符之處係下
    邊框不吻合，其他三邊框及蔡阿福印文均無不符，惟徵諸用
    印之印泥量、用印之力道大小及印泥日積月累滲入紙張所形
    成之正常誤差均可能產生邊框不吻合之情形，且佐以上開印
    文曾送請法務部調查局鑑定結果回覆稱「因印泥淤積或蓋印
    過輕，致難以確認其印文紋線特徵」等語，有該局91年1月7
    日調科貳字第90084223號函可稽（原審卷119頁）， 及送請
    內政部警政署刑事警察局鑑定結果回覆稱「因土地建築改良
    物交換所有權移轉契約書上蔡阿福印文欠清晰，歉難認定」
    等語，有該局91年3月1日刑鑑字第0910036234號函可稽（原
    審卷147頁）， 自難僅憑憲兵學校鑑定下邊框不吻合即認系
    爭協議書上蔡阿福之印文係偽造。
  (四)末查系爭協議書載明系爭土地受限於農業發展條例之規定，
    農地不得細分，嗣後如能分割時蔡阿福無條件分割出系爭土
    地辦理產權過戶予蔡同盟等情，蔡同盟及蔡阿福於訂約時已
    預期於法令限制致生給付不能之情形除去後為給付，揆諸民
    法第246條第1項但書規定，該約定自屬有效。上訴人為蔡阿
    福之繼承人，依民法第1148條前段規定，自繼承開始時，承
    受被繼承人蔡阿福財產上之一切權利義務。被上訴人依系爭
    協議書之約定，請求上訴人應將系爭土地自重測前12地號分
    割後，移轉登記系爭土地所有權予被上訴人，應屬有據。
六、綜上所述，被上訴人依系爭協議書之約定及繼承之法則，請
    求上訴人應將坐落桃園縣桃園市○○段185 地號土地依附圖
    所示甲、乙部分面積辦理分割，並將附圖所示乙部分土地所
    有權移轉登記予被上訴人，自屬應予准許，爰判決如主文所
    示。
七、兩造其餘之攻擊或防禦方法及未經援用之證據，經本院斟酌
    後，認為均不足以影響本判決之結果，自無逐一詳予論駁之
    必要，併此敘明。
八、據上論結，本件變更之訴為有理由，依民事訴訟法第78條、
    第85條第1項前段，判決如主文。
中    華    民    國    95    年    1    月    27     日
                  民事第十三庭審判長法  官  劉靜嫻
                                    法  官  李錦美
                                    法  官  陳駿璧
正本係照原本作成。
如不服本判決，應於收受送達後20日內向本院提出上訴書狀，其
未表明上訴理由者，應於提出上訴後20日內向本院補提理由書狀
（均須按他造當事人之人數附繕本）上訴時應提出委任律師或具
有律師資格之人之委任狀；委任有律師資格者，另應附具律師資
格證書及釋明委任人與受任人有民事訴訟法第466 條之1第1項但
書或第二項（詳附註）所定關係之釋明文書影本。
中    華    民    國    95    年    1     月    27    日
                                    書記官  黃  愛
附註：
民事訴訟法第466條之1（第1項、第2項）：
對於第二審判決上訴，上訴人應委任律師為訴訟代理人。但上訴
人或其他法定代理人具有律師資格者，不在此限。
上訴人之配偶、三親等內之血親、二親等內之姻親，或上訴人為
法人、中央或地方機關時，其所屬專任人員具有律師資格並經法
院認為適當者，亦得為第三審訴訟代理人。


司法院資訊處製作；財團法人民間司法改革基金會備份。
